臺灣彰化地方法院民事判決
110年度訴字第384號
原      告  翁啟昌  
訴訟代理人  李淵源律師                    
被      告  劉冠麟  

訴訟代理人  劉詠森  
被      告  財政部國有財產署

法定代理人  曾國基  
訴訟代理人  李曉玫  
複代理人    傅武郎  
被      告  劉柏杉  
上列當事人間請求分割共有物事件，本院於民國111年5月12日言
詞辯論終結，判決如下：
    主  文
如附表一所示之人分別共有坐落彰化縣○○市○○段00000地號之土
地，全部分歸原告所有。
兩造按附表二所示之金額互為金錢補償。
訴訟費用由兩造依附表一「訴訟費用負擔比例」欄所示比例負擔
。
    事實及理由
壹、程序事項：
    被告劉伯杉受合法通知，未於言詞辯論期日到場，核無民事
    訴訟法第386條各款所列情形，爰依原告之聲請，由其一造
    辯論而為判決。
貳、兩造陳述：
   一、原告主張：
　　㈠坐落彰化縣○○市○○段00000地號之土地（下稱系爭土地），
      面積為103平方公尺，為兩造所共有，各共有人應有部分
      如附表一所示。
　　㈡系爭土地無因物之使用目的不能分割，兩造又未訂有不分
      割之契約或約定不分割之期限，然就分割方法未能達成協
      議，並考量坐落系爭土地上之同段3394建號加強磚造建物
      （下稱3394建號建物）為伊所有，爰依民法第823條、第8
      24條規定，請求將系爭土地全部分割予伊，至於未受分配
      之被告，則由伊以金錢補償之等語。
　二、被告（本件所有被告下合稱被告，單指一人則逕稱其姓名
      ）辯稱：
　　㈠劉冠麟、財政部國有財產署表示：同意原告方案等語。
　　㈡劉伯杉則未於言詞辯論期日到場，亦未提出書狀作何聲明
      或陳述。
參、本院之判斷：
　一、按各共有人，除法令另有規定外，得隨時請求分割共有物
      ；但因物之使用目的不能分割或契約訂有不分割之期限者
      ，不在此限，民法第823條第1項定有明文。經查：
　　㈠系爭土地為附表一所示之兩造分別共有，應有部分各如附
      表一所示，土地使用分區為住宅區，有彰化市公所都市計
      畫土地使用分區證明書在卷可憑（本院卷第23頁）。
　　㈡又核諸卷內資料，兩造就系爭土地依法既無不能分割之情
      事，亦無因物之使用目的不能分割情形，兩造復未訂有不
      分割之協議，且就分割方式無法達成協議，則原告請求裁
      判分割系爭土地，於法有據，應予准許。
　二、共有物之分割，依共有人協議之方法行之；分割之方法，
      不能協議決定者，法院得因任何共有人之聲請，以原物分
      配於各共有人；但各共有人均受原物之分配顯有困難者，
      得將原物分配於部分共有人，民法第824條第1項、第2項
      第1款分別定有明文。又共有人因共有物分割之方法不能
      協議決定，而提起請求分割共有物之訴，應由法院依民法
      第824條命為適當之分配，不受任何共有人主張之拘束；
      惟定共有物分割之方法，固可由法院自由裁量，但仍應斟
      酌各共有人之意願、共有物之性質、價格、分割前之使用
      狀態、經濟效用、分得部分之利用價值及全體共有人之利
      益等有關情狀，定一適當公平之方法以為分割（最高法院
      49年台上字第2569號裁判、96年度台上字第108號判決、9
      8年度台上字第2058號判決及74年度第1次民事庭會議決議
      要旨參照）。經查：
　　㈠系爭土地西側臨南瑤路，該地上有3394建號建物，有關系
      爭土地使用情形，略如附圖（即彰化縣彰化地政事務所收
      件日期文號110年6月16日彰土測字第1408號土地複丈成果
      圖）所示，經本院會同兩造及彰化縣彰化地政事務所於11
      0年11月3日至現場勘驗屬實，並有現場簡圖及現場照片存
      卷可憑（本院卷第151頁至第158頁）。
　　㈡按分割共有物固不受分管契約之拘束，惟儘量依各共有人
      使用現狀定分割方法，以維持現狀，減少共有人所受損害
      ，當不失為裁判分割斟酌之一種原則（最高法院82年度台
      上字第1990號判決要旨參照）。經查坐落於系爭土地上之
      3394建號建物為原告所有，有建物登記公務用謄本附卷可
      稽（本院卷第173頁），原告方案將系爭土地全部分歸原
      告取得，核與分割前之使用狀態相符，並含蓋3394建號建
      物建築面積46.73平方公尺與法定空地面積33.243平方公
      尺（本院卷第173頁、第229頁至第233頁），而與建築法
      第11條及建築基地法定空地分割辦法規定無違。否則倘將
      系爭土地依附表一所示應有部分予以細分，除原告可分得
      較大面積區塊外，被告各自所取得之區塊面積甚小，恐為
      畸零地，無從妥適建築利用，大幅減損其價值，難謂允當
      。參以到庭被告均同意系爭土地分歸原告取得，被告則以
      金錢補償（本院卷第284頁），堪認原告方案符合共有人
      之意願，並兼顧維持現有使用狀況、各共有人利益之衡平
      與系爭土地之整體效益，足徵原告方案堪值採取。
　三、以原物為分配時，如共有人中有未受分配，或不能按其應
      有部分受分配者，得以金錢補償之，民法第824條第3項定
      有明文。共有物之原物分割，依民法第825條規定觀之，
      係各共有人就存在於共有物全部之應有部分互相移轉，使
      各共有人取得各自分得部分之單獨所有權。故原物分割而
      應以金錢為補償者，倘分得價值較高及分得價值較低之共
      有人均為多數時，該每一分得價值較高之共有人即應就其
      補償金額對於分得價值較低之共有人全體為補償，並依各
      該短少部分之比例，定其給付金額，方符共有物原物分割
      為共有物應有部分互相移轉之本旨（最高法院85年台上字
      第2676號判決要旨參照），經查系爭土地經分割後，有部
      分共有人未受分配，依前揭條文意旨及說明，自應互為找
      補。經本院將原告方案囑託宏大不動產估價師事務所估價
      ，經該所於111年4月15日以宏大聯估字第4432號函檢送估
      價報告書（下稱估價報告，該估價報告外放）。觀諸該估
      價報告乃該事務所依不動產估價技術規則相關規定，進行
      價格形成之主要因素分析，包括一般因素分析、不動產市
      場概況分析、區域因素分析、土地個別因素分析及最有效
      使用分析，並以比較法及土地開發分析法等兩種評估方法
      ，就原告方案評估形成最終價格及兩造分割後互為找補金
      額如附表二所示，核屬公允，自堪採為兩造補償之基準。
肆、綜上所述，本院審酌兩造之意願、系爭土地之地形、臨路情
    形、共有物之性質、分割前之使用狀態、各共有人分得部分
    所得利用之價值暨經濟效用等情形，認以原告方案所示方法
    分割，當為合理、公平，爰判決如主文所示。
伍、又按因共有物分割、經界或其他性質上類似之事件涉訟，由
    敗訴當事人負擔訴訟費用顯失公平者，法院得酌量情形，命
    勝訴之當事人負擔其一部，民事訴訟法第80條之1定有明文
    。本件因分割共有物而涉訟，兩造之行為均可認按當時之訴
    訟程度，為伸張或防禦權利所必要，又分割共有物之訴乃形
    成訴訟，法院不受當事人聲明分割方法之拘束，故實質上並
    無所謂何造勝訴、敗訴之問題，爰審酌兩造各自因本件分割
    訴訟所得利益等情，認本件訴訟費用，應由兩造依附表一「
    訴訟費用負擔比例」欄所示分擔，始為公平，附此敘明。
陸、本件事證已臻明確，兩造其餘攻擊防禦方法及證據，經核與
    判決結果不生影響，爰不予調查及一一論列，併此敘明。
柒、據上論結，依民事訴訟法第385條第1項前段、第80條之1、
    第85條第1項但書，判決如主文。
中　　華　　民　　國　　111 　年　　5 　　月　　27　　日
                  民事第一庭    法　官   徐沛然
以上正本係照原本作成。如對判決上訴，應於判決送達後20日內
向本院提出上訴狀。如委任律師提起上訴者，應一併繳納上訴審
裁判費。
中　　華　　民　　國　　111 　年　　5 　　月　　27　　日
                                 書記官   游峻弦

附圖：系爭土地現況圖（彰化縣彰化地政事務所收件日期文    
      號110年6月16日彰土測字第1408號土地複丈成果圖）